【裁判字號】    99,台上,3621
【裁判日期】    990610
【裁判案由】    違反毒品危害防制條例
【裁判全文】
最高法院刑事判決            九十九年度台上字第三六二一號
上  訴  人  乙○○
            甲○○
上列上訴人等因違反毒品危害防制條例案件，不服台灣高等法院
高雄分院中華民國九十八年十一月二十五日第二審判決（九十八
年度上訴字第八八三、八九四號；起訴案號：台灣高雄地方法院
檢察署九十六年度偵字第二五二一四號、九十七年度蒞追字第一
０、一四號），提起上訴，本院判決如下：
    主  文
上訴駁回。
    理  由
壹、關於上訴人乙○○轉讓第一級毒品部分
查第三審上訴書狀，應敘述上訴之理由，其未敘述者，得於提起
上訴後十日內補提理由書於原審法院，已逾上述期間，而於第三
審法院未判決前仍未提出上訴理由書狀者，第三審法院應以判決
駁回之，刑事訴訟法第三百八十二條第一項、第三百九十五條後
段規定甚明。本件上訴人乙○○因違反毒品危害防制條例案件，
不服原審判決，於民國九十八年十二月十四日未附理由提起上訴
，同年月二十四日雖補具上訴理由狀，然祇就後述之販賣第一級
毒品部分為之，並無關於轉讓第一級毒品部分，迄今逾期已久，
於本院未判決前仍未提出。依上開規定，其本部分上訴自非合法
，應予駁回。
貳、關於乙○○及上訴人甲○○各別販賣第一級毒品部分
按刑事訴訟法第三百七十七條規定，上訴於第三審法院，非以判
決違背法令為理由，不得為之。是提起第三審上訴，應以原判決
違背法令為理由，係屬法定要件。如果上訴理由書狀並未依據卷
內訴訟資料，具體指摘原判決不適用何種法則或如何適用不當，
或所指摘原判決違法情事，顯與法律規定得為第三審上訴理由之
違法情形，不相適合時，均應認其上訴為違背法律上之程式，予
以駁回。乙○○上訴意旨略謂：(一)、依購買海洛因之甲○○在第
一審之供述，既稱伊係向駕車之人購進，乙○○並非開車者，而
為坐在右前座之乘客等語，足見乙○○所為僅屬代甲○○聯繫，
並陪同賣方（上訴狀誤繕為「買家」）到場，本身非販賣毒品者
之辯解，當屬可信；再參諸系爭監聽電話紀錄之譯文，顯示甲○
○於買得毒品後，曾打電話質問乙○○有關毒品重量不足之情，
乙○○回稱「不太懂」、「須要再問『他』一下」等語，益見乙
○○非自己販賣毒品，否則何庸再問他人內情？原審就此等有利
於乙○○之證據不加採納，亦不說明原由，逕為不利於乙○○之
事實認定，難謂無判決不載理由及不適用法則之違失。(二)、依系
爭監聽電話紀錄之譯文，僅足證明乙○○有和甲○○及王澤祥通
聯之情形，實不足以證明乙○○有販賣毒品給其二人之事，尤以
乙○○與王澤祥在電話中既約定「再通電話」，卻別無其他再為
通聯之紀錄，遑論先前之通話，毫無毒品種類、價額、地點之合
意表示，原判決在無其他補強證據之情況下，僅憑該通聯之監聽
紀錄譯文，認定乙○○成立販賣第一級毒品重罪，實有判決不適
用法則之違誤。另上訴人甲○○上訴意旨略稱：(一)、證人曹啟宗
在第一審作證時，僅由審判長提示其警詢筆錄，詢以內容是否實
在之方式，踐行證據調查，而未就各次毒品交易之金額、時間等
詳情一一訊問，所踐行之訴訟程序並非適法，且原判決既認定該
審判外之警詢筆錄無證據能力，復因曹啟宗供稱警詢筆錄內容實
在，而逕行引用其內容作為認定甲○○犯罪之依據，無異使原無
證據適格之警詢筆錄「死而復生」，自屬違法採證並理由矛盾。
(二)、縱認曹啟宗之供述得為證據，但仍不能僅憑此唯一之證據，
遽行認定甲○○犯罪；雖然尚有甲○○與曹啟宗間電話通聯之監
聽紀錄譯文，卻未見有一般毒品交易常有之暗語，遑論毒品重量
、單價之約定，況此證據性質，無非曹啟宗之審判外陳述，同屬
曹啟宗片面之言，既無其他補強證據，豈足憑生甲○○有罪之確
信心證？原判決竟持相反立場，顯然不適用證據法則或適用證據
法則不當。(三)、查扣之七十包海洛因，實純供甲○○自己施用，
原審不傳喚了解甲○○之親友作證，並查驗甲○○尿液中有無該
毒品反應，以調查甲○○所為每日必需施用三至五次，一天三包
海洛因之辯解真實性，遽為甲○○係出於營利之圖而販賣毒品之
認定，應認未盡證據調查職責。(四)、甲○○在警詢時，既供出毒
品係購自持用0000000000號行動電話之男子，於此之
前，警方原僅懷疑其人「疑為藥頭」，在此之後，始依甲○○提
供之線索，逮獲毒品上游乙○○，原判決不依毒品危害防制條例
第十七條關於供出毒品來源，因而破獲者，減輕其刑之規定，予
以減輕，非無適用法則不當或不適用法則之違法各云云。惟查：
(一)、證人之警詢筆錄，性質上為被告以外之人之審判外陳述，因
未經被告為反對詰問，原則上不能採為論罪依據，但如證人在審
判中到庭進行交互詰問，所供竟與先前之警詢口供不符，卻經參
酌其他證據資料結果，足認較早之警詢筆錄具有較為可信之特別
情況，且為證明被告犯罪事實所必要者，為實現司法正義，例外
許為適格之證據，觀諸刑事訴訟法第一百五十九條第一項及第一
百五十九條之二規定即明。然若警詢時所陳和審判中所述並無不
符，則採用審判中之證言，斯已足矣，自應回歸原則，排除警詢
筆錄之證據能力。又除由法院依職權傳喚之證人，依同法第一百
六十六條之六第一項規定，乃由審判長先行訊問外，其因當事人
之聲請而傳喚到庭者，經當事人進行交互詰問後，審判長或參與
合議之陪席法官得分別依同法第一百六十六條第四項及第一百七
十條規定為補充訊問。而此補充訊問之目的，係在釐清疑點、查
明爭議、明瞭真相，則提示警詢筆錄，訊以先後所供不一之原因
，或逕行問以先前所言是否較為真實，無非屬於證據調查方式之
抉擇，祇要符合合理、正當，即不違法，如果證人因此再改稱警
詢內容為實在，而法院綜合判斷結果，採用其最後、更正之審判
中陳述作為認定被告犯罪之依據者，自得引用警詢筆錄之內容，
無所謂將致非適格之傳聞證據「死而復生」，變為有證據能力之
問題。曹啟宗係檢察官聲請傳喚之證人，於第一審審理時，係先
由檢察官進行主詰問，甲○○之選任辯護人陳正達律師為覆主詰
問，雖指證確向甲○○購買五次海洛因，「一手交錢，一手交貨
」，但就交易細節，答覆辯護人：「不清楚」，兩造未再行覆主
詰問，遑論覆反詰問，審判長詢問甲○○有無問題詢問曹啟宗，
甲○○僅詢以自二人認識後，曹啟宗共打幾通電話給伊，曹啟宗
答以：「我不記得」，並謂二人認識約一年等語，甲○○即表明
無其他問題，審判長始提示曹啟宗之警詢及偵訊筆錄關於五次毒
品交易詳情之內容，訊以所載內容是否據實陳述？經確認而答以
：「是的」；復訊以是否確於卷附電話監聽通聯紀錄所示時間，
先後五次確實交易海洛因，銀貨兩訖之意旨，曹啟宗亦確實回稱
：「是的」，原審因認警詢筆錄既與第一審審判中所言相符，逕
以審理中之陳述，引用警詢內容，採為認定事實之依據，但不賦
予警詢筆錄證據能力，於法核無不合，甲○○上訴意旨指其違法
，容有誤會。(二)、證據之取捨、證明力之判斷及事實之認定，俱
屬事實審法院自由裁量判斷之職權，此項職權之行使，倘不違背
經驗法則或論理法則，即無違法可指，觀諸刑事訴訟法第一百五
十五條第一項規定甚明。而供述證據雖彼此稍異或先後不一，審
理事實之法院仍可斟酌調查所得之各項證據，本於經驗法則、論
理法則，作合理之比較，定其取捨，採用相同基本事實之陳述，
非謂其中一有不符，即應全部不可採信。又所謂應於審判期日調
查之證據，係指與待證事實具有重要關係，在客觀上認有調查之
必要性，且有調查之可能性，為認定事實、適用法律之基礎者而
言。若事實已臻明確，或調查途徑已窮，自毋庸為無益之調查，
亦無未盡調查證據職責之違法可言。原判決關於乙○○部分，主
要係依憑乙○○直承持用0000000000號行動電話，和
持用0000000000號行動電話之甲○○相通聯，而在電
話中「討論價錢」，嗣並交付海洛因給甲○○之部分自白；甲○
○、王澤祥分別供稱確有撥打乙○○之上揭行動電話，向乙○○
洽購海洛因，而遭警監聽錄音，甲○○尚謂伊被查扣之海洛因（
此部分另詳後述），即係購自於乙○○，王澤祥亦供明伊係以「
半半」作暗語，表示「半錢之一半」購進新台幣（下同）五千元
海洛因，更指稱乙○○即綽號「國仔」之販賣毒品人各等語之證
言；上揭監聽錄音光碟（含譯文內容與勘驗內容無訛之筆錄）；
乙○○住處遭搜出之白粉十二包、電子磅秤一個、夾鏈袋一批（
含現場照片六張）；上揭白粉驗明為海洛因，淨重共計四．六四
公克之鑑定書；電子磅秤檢出有海洛因陽性反應之檢驗報告；參
諸乙○○、甲○○具有相當交情，當不致誣攀等情況證據。關於
甲○○部分，主要係依憑甲○○直承持用上揭行動電話對外通聯
之部分自白；曹啟宗堅稱甲○○確為綽號「坤哥」之販賣毒品人
，伊每次都以「還錢」作暗語，以所持之0000000000
號行動電話撥給甲○○之上揭行動電話洽購海洛因之證言；系爭
二行動電話監聽錄得之海洛因暗語交易光碟（含譯文及勘驗譯文
無訛之筆錄）；在甲○○住處搜獲之七十包白粉、一個電子磅秤
、一批空夾鏈袋（含現場照片八張）；上揭白粉驗明為海洛因，
淨重高達三十一．九一公克之鑑定書；電子磅秤檢出海洛因陽性
反應之檢驗報告；參諸曹啟宗有多次毒品前案紀錄，足見確有外
購海洛因施用之動機，再衡諸上揭行動電話通聯所謂「還錢」之
數額僅四百五十或五百元不等，金額小、時間短，要與一般真正
還款不同，可信實為毒品交易價額等情況證據，乃認定乙○○、
甲○○分別有如原判決事實欄第一項及第二項所載之犯行，因而
撤銷第一審關於乙○○、甲○○各販賣第一級毒品部分之科刑判
決，改判適用較有利之行為時法，論乙○○以販賣第一級毒品三
罪（累犯）刑（均依刑法第五十九條規定減輕其刑，第一罪處有
期徒刑十七年，其他二罪各處有期徒刑十六年；與前述轉讓第一
級毒品四罪所處之刑，合併定應執行刑為有期徒刑二十年六月）
；論甲○○以販賣第一級毒品五罪刑（同依刑法第五十九條規定
減輕其刑，各處有期徒刑十五年六月，合併定應執行刑為有期徒
刑二十年）。對於乙○○、甲○○均僅承認電話聯絡，而皆矢口
否認犯販賣毒品重罪，乙○○所為純聊天，非毒品交易；甲○○
所為祇還錢，順索些微毒品，非買賣各云云之辯解，如何咸屬畏
罪飾卸之詞，而與王澤祥審理中翻異迴護之語，均不足採信，亦
據卷內訴訟資料詳加指駁說明。並指出毒品買賣罪重查嚴，價格
不定，若無利可圖，豈會行險，尤以乙○○售給甲○○之金額高
達二十一萬元，甲○○則以一小包四百五十元至五百元之零售價
為之，益見各有價差可得，皆出自營利意圖而作為；另於理由貳
－丙之末段，敘明甲○○在警詢及偵查中，雖稱毒品係購自持用
0000000000號行動電話之人，但亦謂其人綽號為「瑞
仔」，在偵查中甚且明言不認識乙○○等語，衡諸「瑞仔」乃指
第一審之共同被告盧文瑞（並非乙○○，且上揭行動電話之申用
人為「王維聰」），自難認甲○○有確實供出毒品來源之情，無
從依毒品危害防制條例第十七條第一項規定予以減刑。所為之事
實認定及得心證理由，俱有各項證據資料在案可稽，自形式上觀
察，要與經驗法則、論理法則無違。既斟酌上揭各項直接、間接
證據，互為補強、印證，而為綜合判斷，堪認事實已臻明確。各
上訴意旨置原判決已明白論斷之事項於不顧，就屬原審採證認事
職權之適法行使，任憑己意指摘為違法，且猶為單純之事實爭執
，不能認為適法之第三審上訴理由。依上說明，應認此部分之上
訴，亦為違背法律上之程式，均予駁回。
據上論結，應依刑事訴訟法第三百九十五條，判決如主文。
中    華    民    國  九十九  年    六    月    十    日
                      最高法院刑事第十庭
                          審判長法官  花  滿  堂
                                法官  黃  正  興
                                法官  陳  東  誥
                                法官  林  錦  芳
                                法官  洪  昌  宏
本件正本證明與原本無異
                                      書  記  官
中    華    民    國  九十九  年    六    月   十四   日
                                                    Ｍ

司法院資訊處製作；財團法人民間司法改革基金會備份。
